【裁判字號】    97,重訴,339
【裁判日期】    980918
【裁判案由】    損害賠償
【裁判全文】
臺灣士林地方法院民事判決             97年度重訴字第339號
原      告  乙○○
訴訟代理人  高瑞錚律師
            陳在源律師
            張梅音律師
被      告  甲○○
訴訟代理人  高奕驤律師
            林小燕律師
上列當事人間損害賠償事件，本院於民國98年8 月25日言詞辯論
終結，判決如下：
    主  文
原告之訴及假執行之聲請均駁回。
訴訟費用新臺幣壹拾捌萬肆仟零拾肆元由原告負擔。
    事  實  及  理  由
一、按訴狀送達後，原告不得將原訴變更或追加他訴，但請求之
    基礎事實同一，或不甚礙被告之防禦及訴訟之終結者，不在
    此限，民事訴訟法第255 第1 項第2 款、第7 款定有明文。
    本件原告起訴時，係依民法第226 條及土地法第34之1 之規
    定為其請求權基礎，並聲明：(一)被告應給付原告新臺幣（下
    同）1157萬1996元，及自起訴狀繕本送達翌日起至清償日止
    ，按週年利率5 ％計算之利息。(二)原告願供擔保，請准宣告
    假執行。嗣於訴訟進行中，追加依民法第184 條第1 項前段
    及土地法第34條之1 執行要點第10點第5 項之規定為請求權
    基礎，並變更訴之聲明為：(一)被告應給付原告1607萬3995元
    ，及其中1157萬1996元自起訴狀繕本送達翌日起，其餘450
    萬1999元自原告民事擴張聲明暨準備書(四)狀送達翌日起，均
    至清償日止，按週年利率5 ％計算之利息。(二)原告願供擔保
    ，請准宣告假執行。核原告追加、變更前後之請求，均係本
    於被告出售兩造共有不動產應有部分之基礎事實，且其追加
    及變更並不甚礙被告之防禦及訴訟之終結，揆之前開規定，
    應予准許。
二、原告起訴主張：緣坐落臺北市○○區市○段一小段601 地號
    土地及其上門牌號碼臺北市○○○路25號2 層建物（下稱為
    系爭不動產）原係原告與被告所共有，權利範圍應有部分各
    為2/5 、3/5 ，並約定1 樓房屋由被告使用，2 樓房屋由原
    告使用。惟被告於民國94年1 月間擬處分其所有系爭不動產
    應有部分3/5 ，竟未依土地法第34條之1 之規定通知原告得
    優先承買，即逕以2149萬6008元之低價出售予訴外人廖仁睦
    ，並於94年1 月28日辦理移轉登記完竣，其中建物價金為21
    萬9960元，土地價金為2127萬6048元。嗣廖仁睦於96年間通
    知原告擬以2232萬元高價出售系爭不動產應分部分3/10。原
    告遂於96年7 月5 日與廖仁睦簽訂買賣契約，以2232萬元購
    買系爭不動產上開應有部分3/10，並指定移轉登記予朱修安
    及朱容平。然若非被告未履行其優先承買權之通知義務，原
    告當不致需支出上開高價買受系爭不動產應有部分3/10，是
    原告此部分所受損害即為其價差1157萬1996元。又因系爭不
    動產應有部分3/5 於94年1 月間之價格已經鑑定為3050萬00
    06元，則原告因被告違反通知義務，致未能優先承買系爭不
    動產其餘應有部分3/10所受之損害應計為450 萬1999元。從
    而，原告自得依民法第226 條第1 項、第184 條第1 項前段
    、土地法第34條之1 第4 項及土地法第34條之1 執行要點第
    10點第5 項之規定，請求被告賠償原告所受上開損害等語；
    並聲明：（一）被告應給付原告1607萬3995元，及其中1157
    萬1996元自起訴狀繕本送達翌日起，其餘450 萬1999元自原
    告民事擴張聲明暨準備書(四)狀送達翌日起，均至清償日止，
    按週年利率5 ％計算之利息。（二）原告願供擔保，請准宣
    告假執行。
三、被告則以：被告於出售系爭不動產應有部分3/5 予廖仁睦時
    ，確已通知原告得優先承買。且原告雖提出與廖仁睦間買賣
    系爭不動產應有部分3/10之買賣契約，然既未能證明確有22
    32萬元買賣價金之交付，被告茲否認該買賣契約之真正。再
    者，縱認原告與廖仁睦就系爭不動產應有部分3/10之買賣屬
    實，然有關買賣價金本係經過雙方當事人協商合意，非出賣
    人出價，買受人即需依此價金成交。實則於原告情況，其縱
    未買受系爭不動產3/10應有部分，對其依原分管契約使用系
    爭不動產中房屋2 樓之權利，亦毫無影響。且原告倘認系爭
    不動產3/10應有部分有2232萬元之價值，並願以該價格購買
    ，則亦取得相當於2232萬元價格之土地，其現存財產並未減
    少；就其尚未購買之系爭不動產其餘應有部分亦同。則原告
    確未受有任何損害。況查，土地法第34條之1 第4 項僅屬於
    加諸分別共有人通知義務之規定，尚欠缺法律效果之規範內
    容，自非共有人請求他共有人負損害賠償責任之請求權基礎
    。而兩造間從未有任何契約關係存在，被告自無須負債務不
    履行損害賠償責任。又原告曾於94年9 月22日申領取得系爭
    不動產登記謄本，足認原告或代其申領謄本者至遲於其時對
    系爭不動產已出售移轉予廖仁睦乙事，應已知悉。是原告縱
    得對被告為侵權行為損害賠償之請求，然其迄97年9 月5 日
    始提起本件訴訟，其請求權顯已罹於時效。縱未罹於時效，
    原告對損害之發生或擴大，亦與有過失，被告自得依民法第
    217 條之規定減輕賠償金額或免除之等語；資為抗辯；並聲
    明：（一）原告之訴駁回。（二）如受不利之判決，願供擔
    保請准宣告免為假執行。
四、經查，下列事項已為兩造所不爭執（見本院98年8 月25日言
    詞辯論筆錄），且有土地及建物登記謄本、異動索引、土地
    登記申請書、建築改良物買賣所有權移轉契約書、存證信函
    等件（均影本）在卷為證，應與事實相符。
    1.系爭不動產原係兩造所共有，原告應有部分為2/5 ，被告
      應有部分為3/5 ，並約定由被告使用系爭房屋1 樓，由原
      告使用系爭房屋2樓。
    2.被告於94年1 月間，將其所有系爭不動產應有部分3/5 以
      2149萬6008元（含土地價格2127萬6048元、建物價格21萬
      9960元）出售予訴外人廖仁睦，並於94年1 月28日辦理移
      轉登記完竣。
    3.訴外人廖仁睦係於96年間通知原告是否以2232萬元價格（
      每坪120 萬元）優先承買系爭不動產應有部分3/10。
五、又本件經於98年8 月25日言詞辯論期日協商兩造確認爭點為
    ：
    1.原告主張依土地法第34條之1 第4 項、土地法第34條之1
      執行要點第10點第5 項、民法第226 條第1 項、民法第18
      4 條第1 項前段之規定，請求被告負賠償責任，有無理由
      ？
      、被告於出售系爭不動產應有部分3/5 時，是否已依土
          地法第34條之1 之規定通知原告得優先承購？
      、原告與訴外人廖仁睦間就系爭不動產之買賣契約是否
          真正？
      、原告侵權行為損害賠償請求權之時效是否已完成？
    3.原告如得請求損害賠償，所得請求之金額如何認定？是否
      有與有過失和過失相抵的問題？
    以下茲論述之。
  (一)按共有人出賣其應有部分時，他共有人得以同一價格共同或
    單獨優先承購，為土地法第34條之1 第4 項所明定。且共有
    人依前開規定出賣共有土地時，應先就其應有部分通知他共
    有人是否願意優先購買，內政部頒布該條執行要點第10點第
    1 項亦有明文。而查，被告係於94年1 月間，將其所有系爭
    不動產應有部分3/5 以2149萬6008元之價格出售予訴外人廖
    仁睦，則依前揭規定，被告於出售該系爭不動產應有部分前
    ，自有通知原告得優先承買之義務。就此，被告雖抗辯：於
    出售其所有系爭不動產應有部分時，已通知原告得優先承買
    云云。然已為原告所否認，被告就此積極通知之事實，復未
    能舉證以實其說。自堪認原告主張：被告於出售其所有系爭
    不動產應有部分時，並未盡其通知優先承買之義務等語，為
    可採取。
  (二)次按，土地法第34條之1 第4 項所規定之優先承買權，具有
    債權之性質，係指他共有人出賣共有土地時，對於該共有人
    有請求以同樣條件訂立買賣契約之權，除出賣應有部分之共
    有人通知外，非謂共有人一經表示願優先承購雙方即成立買
    賣契約。如共有人將其共有土地之應有部分出賣於第三人，
    並已為所有權移轉登記完畢，則他共有人既不能以其優先購
    買權對抗該第三人，而出賣應有部分之共有人，又無從盡其
    以買賣為原因將該應有部分移轉登記為優先購買權人之義務
    ，則他共有人之優先購買權，即陷於給付不能之狀態（最高
    法院86年度臺上字第1089號、76年度臺上字第2111號裁判意
    旨參參照）。本件被告將系爭不動產應有部分3/5 出售移轉
    予訴外人廖仁睦，未依土地法第34條之1 執行要第10點第1
    項之規定，通知原告行使優先購買權，且被告就其系爭不動
    產應有部分，已無法與原告簽訂買賣契約，無從盡其以買賣
    為原因將該應有部分移轉登記予原告之義務，則就原告之優
    先購買權言，實已達於給付不能之程度，且係可歸責於被告
    之事由，所為復已不法侵權原告請求訂約之債權。是原告如
    確因此受有損害，自得依侵權行為、債務不履行及土地法第
    34條之1 執行要點第10點第5 項「本條項規定之優先購買權
    係屬債權性質，如出賣人違反此項義務將其應有部分之土地
    所有權出售予他人，並已為土地權利變更登記時，他共有人
    如受有損害，得依法向該共有人請求損害賠償」之規定，請
    求被告負賠償責任。
  (三)經查，原告主張：原告已與訴外人廖仁睦簽訂買賣契約，而
    以2232萬元購買系爭不動產應有部分3/10並付款完畢之情，
    已據其提出不動產買賣契約書、土地及建物登記謄本、訂金
    支票及匯款申請書、交易收執聯影本等件為證，並與永豐商
    業銀行景美分行廖仁睦帳戶交易往來明細查核相符，有該行
    97年12月4 日永豐銀景美分行（097） 字第00042 號函附上
    開明細資料在卷為憑。是被告空言否認該買賣契約之真正，
    洵屬無據。然按，損害賠償，除法律另有規定或契約另有訂
    定外，應以填補債權人所受損害及所失利益為限。依通常情
    形，或依已定之計劃、設備或其他特別情事，可得預期之利
    益，視為所失利益。而所失利益，固非以現實有此具體利益
    為限，惟該可得預期之利益亦非指僅有取得利益之希望或可
    能為已足，尚須依通常情形，或依已定之計劃、設備或其他
    特別情事，有客觀之確定性始得稱之（最高法院93年度台上
    字第1225號判決意旨參照）。是原告雖主張：原告如獲被告
    優先承買通知並得以2149萬6008元之低價買受合理市價達30
    50萬0006元之系爭不動產應有部分3/5 ，自無需於96年間再
    以2232萬元之高價向訴外人買受系爭不動產應有部分3/10，
    日後亦無需再支付價金買受系爭不動產其餘應有部分，則其
    間之差價，即屬原告所受之損害云云。惟原告與訴外人廖仁
    睦間上開交易價格，乃出於買賣雙方主觀合意，原告於其時
    是否支出該價金以買受該系爭不動產應有部分，亦屬其個人
    主觀之判斷及決定。該買賣距被告未履行其優先承買通知義
    務而出售系爭不動產應有部分之94年1 月間，復已時隔二年
    有餘，不動產之價格自有漲落，實未能反映被告出售系爭不
    動產之實際市價。則原告上開價金之支出，與原告未履行優
    先承買通知間，顯無相當因果關係。自難認二次交易價差，
    即為被告未履行優先承買通知致原告所受之損害至明。
  (四)再查，系爭不動產應有部分3/5 於94年元月間之合理市場價
    格經鑑定為3050萬0006元，確高於被告出售予廖仁睦之買賣
    價格2149萬6008元乙節，固有巨秉不動產估價師聯合事務所
    98年5 月14日98巨秉聯估字第9805002 號函檢送之不動產估
    價報告書乙份存卷可據。然查，原告係於96年間以2232萬元
    之價格購得系爭不動產應有部分3/10後始提起本件訴訟。則
    原告於94年1 月間是否即有行使優先承買權以買受系爭不動
    產之預期，尚屬無從證明。且系爭不動產之價值必隨時間經
    過、景氣良寙及其他主、客觀因素而有所起落，是原告是否
    得因行使優先承買權以買受系爭不動產而受有增加資產價值
    之利益，實難一時言定。則原告縱早有買受系爭不動產應有
    部分之計畫，亦必視其於買入不動產後是否已有出售或其他
    使用收益之計畫而有客觀可得預期利益，始得認有所失利益
    可言。原告對於系爭不動產既未提出任何證據證明在客觀上
    有何已定之計劃或投入何項設備，或因其他特別情事，而有
    可得預期之利益，或受有任何損害。則其請求被告應依侵權
    行為、債務不履行及土地法第34條之1 第4 項、土地法第34
    條之1 執行要點第10點第5 項之規定負損害賠償責任，均無
    理由，自未能准許。且原告所主張侵權行為損害賠償請求權
    是否已罹於時效，以及被告是否得為與有過失及過失相抵之
    主張，均無再予論述之必要。
六、從而，原告依上開規定請求被告應給付原告原告1607萬3995
    元，及其中1157萬1996元自起訴狀繕本送達翌日起，其餘45
    0 萬1999元自原告民事擴張聲明暨準備書(四)狀送達翌日起，
    均至清償日止，按週年利率5 ％計算之利息，為無理由，應
    予駁回。原告受敗訴判決，其假執行之聲請即失所依據，應
    併予駁回。併依職權確定本件訴訟費用為18萬4034元（含裁
    判費15萬3504元、證人旅費530 元及鑑定費3 萬元），應由
    原告負擔。
七、因本件事證已臻明確，兩造其餘主張、陳述及所提之證據，
    經審酌均與判決結果不生影響，爰不一一論列，附此敘明。
八、據上論結，原告之訴為無理由，依民事訴訟法第78條、第87
    條判決如主文。
中    華    民    國    98    年    9     月    18    日
                  民事第一庭  法  官  李瑜娟
以上正本證明與原本無異。
如對本判決上訴，應於判決送達後20日內向本院提出上訴狀。
中    華    民    國    98    年    9     月    22    日
                              書記官  徐瑩書


司法院資訊處製作；財團法人民間司法改革基金會備份。
